臺灣臺南地方法院民事判決　　　　　　　 99年度訴字第275號
原　　　告　歐成福
訴訟代理人　楊萬祥
原　　　告　黃月華
　　　　　　李純慧
　　　　　　李素菁
兼上三人共同
訴訟代理人　李瑞文
　　　　　　上四人即李德慶之.
被　　　告　財政部國有財產局臺灣南區辦事處臺南分處
法定代理人　林秀娟
訴訟代理人　鄭翠婷
　　　　　　李政學
　　　　　　洪明斌
上列當事人間租佃爭議事件，經本院於民國100年3月9日言詞辯
論終結，判決如下：
    主      文
原告之訴駁回。
訴訟費用由原告歐成福負擔二分之一，餘由原告黃月華、李純慧
、李素菁、李瑞文連帶負擔。
    事實及理由
壹、程序方面：
一、按出租人與承租人間因耕地租佃發生爭議時，應由當地鄉（
    鎮、市、區）公所耕地租佃委員會調解；調解不成立者，應
    由直轄市或縣（市）政府耕地租佃委員會調處；不服調處者
    ，由直轄市或縣（市）政府耕地租佃委員會移送該管司法機
    關，司法機關應即迅予處理，並免收裁判費用。前項爭議案
    件非經調解、調處，不得起訴，耕地三七五減租條例第26條
    第1項、第2項前段定有明文。本件兩造間之租佃爭議事件，
    雖未經臺南市安平區公所之調解，然已經臺南市政府耕地租
    佃委員會於民國98年5月21日調解不成立，再經臺南市政府
    耕地租佃委員會於99年1月27日召開調處會議，惟因承租人
    即原告不服調處決議，臺南市政府乃將該租佃爭議案件移送
    本院處理，此有臺南市政府99年2月24日南市地權字第09914
    505640號函所附臺南市政府耕地租佃委員會調處程序筆錄及
    調解程序筆錄等件足憑（見本院卷第6至24頁），應認已踐
    行前揭調解及調處程序，起訴自屬合法，先予敘明。
二、次按當事人死亡者，訴訟程序在有繼承人、遺產管理人或其
    他依法令應續行訴訟之人承受其訴訟以前當然停止，惟有
    訴訟代理人時不適用之。承受訴訟人，於得為承受時，應即
    為承受之聲明。民事訴訟法第168條、第173條、第175條第1
    項分別定有明文。查原告李德慶於起訴後之99年8月19日死
    亡，其繼承人即原告黃月華、李瑞文、李純慧、李素菁於99
    年10月7日具狀聲明承受訴訟（見本院卷第133至142頁），
    經核與前開規定相符，應予准許。
三、再按確認法律關係之訴，非原告有即受確認判決之法律上利
    益者，不得提起之，民事訴訟法第247條第1項前段定有明文
    。所謂即受確認判決之法律上利益，係指法律關係之存否不
    明確，原告主觀上認其在法律上之地位有不安之狀態存在，
    且此種不安之狀態，能以確認判決將之除去者而言。本件原
    告主張其與被告間有養地租賃關係存在，惟被告主張租約已
    無效或已遭終止，致兩造間就養地租賃關係是否存在有所爭
    執，且此不安狀態得以確認判決除去，則原告提起本件訴訟
    ，自有確認利益。
貳、實體方面：
一、原告方面：
  (一)原告歐成福主張：
    1.原告歐成福與原告黃月華、李純慧、李素菁、李瑞文之被
      繼承人李德慶、楊萬祥（即原告歐成福訴訟代理人）、訴
      外人歐成發、楊富雄等5人承租被告所有坐落臺南市○○
      區○○段1388、1389、1390、1394、1400、1402之1、140
      3、1404、1405地號等9筆國有養地作為魚塭使用，租約則
      是分成5份的不同租約。嗣被告未會同承租人共同勘測，
      即以魚塭生有雜草為由，認原告歐成福不自任耕作，而終
      止兩造間之租約。然實際上是原告利用魚價不好、冬天魚
      長不大時，將魚塭放乾曝曬太陽消毒，到隔年3、4月再開
      始放水養魚，即所謂「晒埕」，晒埕時無水，所以長草，
      且因主要使用部分係魚塭而非岸上地，故有空時才會去割
      草，並非不自任耕作。又上開承租土地原為一整片魚塭，
      由承租人分成5塊來養殖，在未開設道路之前，由原告歐
      成福自己養殖，惟開闢道路後，因魚塭變得比較小塊，雖
      仍由原告歐成福自己經營，但均是拜託楊萬祥幫忙顧魚塭
      ，如有收成，則會分給楊萬祥。
    2.被告於終止租約時，關於楊萬祥、歐成發、楊富雄3人部
      分，是以於承租土地上堆置廢棄物為由終止，對於原告歐
      成福及李德慶則是以承租土地雜草叢生為由終止租約，與
      被告所述之單一租約即有矛盾。又當時承租土地係被偷倒
      廢棄物，發現後有報警，但未查獲偷倒廢棄物之人。
    3.並聲明：請求確認原告歐成福與被告間就坐落臺南市○○
      區○○段1389、1390、1394地號等3筆土地，如附圖即臺
      南地政事務所臺南地所測字第0990011787號函所附複丈成
      果圖所示Ｂ部分，面積合計422.78平方公尺，有租賃關係
      存在。
  (二)原告黃月華、李純慧、李素菁、李瑞文均主張：
    1.其為李德慶之繼承人，之前李德慶分管部分係由李德慶使
      用，因李德慶身體不好，開路之前有一段時間是委託楊萬
      祥照顧魚塭，現在係由李瑞文養殖，並無不繼續耕作超過
      一年，其餘同原告歐成福之陳述等語，並聲明：請求確認
      原告黃月華、李純慧、李素菁、李瑞文與被告間就坐落臺
      南市○○區○○段1388、1389、1390、1405地號等3筆土
      地上，如附圖即臺南市臺南地政事務所臺南地所測字第
      0990011787號函所附複丈成果圖所示Ａ部分，面積合計
      1184.79平方公尺，有租賃關係存在。
二、被告則以：
  (一)被告與原告歐成福、原告黃月華、李純慧、李素菁、李瑞
      文之被繼承人李德慶、訴外人楊萬祥、歐成發、楊富雄等
      5人所訂立之租約，於每紙租約書上之租賃養地標示均為
      臺南市○○區○○段1388、1389、1390、1394、1400、14
      02－1、1403、1404·1405地號等9筆國有養地，且租約中
      之特約事項第二點中亦有明定上開土地係由前揭5人共同
      承租，倘若系爭土地嗣後成為建地，原5名承租人僅可共
      同請求讓售10公畝之土地，而非可各讓售10公畝之土地，
      是前揭5人實係與被告成立單一之租約，前揭5人雖辦理假
      分割協議，然此僅是要將養殖的位置劃分出來，而非原告
      所稱各別單獨成立之租約。
  (二)李德慶在臺南市政府調處時，承認其分管的部分係委由楊
      萬祥統籌委託第三人養殖，於本院99年4月6日庭訊時則陳
      稱開路前有拜託楊萬祥從事養殖，開路之後則沒有，顯見
      其並無養殖之事實，而有不自任耕作之情事，依耕地三七
      五減租條例第16條規定及最高法院80年台再字第15號判例
      ，無需通知，租約已無效；至於原告歐成福部分，因租約
      係屬同一，一部無效則全部無效，況原告歐成福分管部分
      均未見打氣設備等養殖設施，亦無養殖之事實，且自被告
      於94年間勘查照片可知，歐成福、李德慶分管之土地全為
      雜草，顯已不自任耕作。又被告曾發函通知原告歐成福等
      5名承租人清理上開古堡段1403地號土地上之廢棄物等，
      惟渠等並未改善，是本件租約應於94年11月15日被告發函
      通知原告交還土地之前，即原告不自任耕作時，已全部無
      效。
  (三)若本院審認結果，認原告並無違反耕地三七五減租條例第
      16條應自任耕作之規定，則被告主張原告已非因不可抗力
      繼續一年不為耕作，依耕地三七五減租條例第17條第1項
      第4款規定終止兩造間之租約，並以被告99年6月8日民事
      答辯理由狀作為終止租約之意思表示。
  (四)並聲明：原告之訴駁回。
三、本件不爭執事項及爭執事項如下：
  (一)不爭執事項：
    1.訴外人歐得前於59年1月1日向被告承租坐落臺南市○○區
      ○○段1000之16、1000之97、1000之98、1000之99、999
      之2地號土地，並簽訂國有養地租賃契約書，租賃期間至
      71 年12月31日止，嗣因歐得死亡，乃由其繼承人即原告
      歐成福、訴外人歐成發、歐燕金、歐素月、歐慧玲、葉歐
      燕玉、施夙珍、施夙芬、施夙玲、施夙娟於76年11月27日
      共同向被告承租臺南市○○區○○段1000之16、1000之10
      04、1000之1005、1000之97、1000之98、1000之99、999
      之2地號土地，租賃期間自76年8月15日起至77年12月31日
      止，其應繼分分別為7分之1、7分之1、7分之1、7分之1、
      7分之1、7分之1、28分之1、28分之1、28分之1、28分之1
      ，再由歐成發、歐成福2人於77年1月7日共同向被告承租
      上開土地，租賃期間自76年12月7日起至77年12月31日止
      ，其應繼分各為2分之1，嗣歐成發及歐成福於77年7月13
      日簽立讓渡書將其承租權一部讓與楊富雄（已歿，由楊晉
      榮繼承）、楊萬祥與李德慶，並由歐成福等5人共同向被
      告承租上開土地，租賃期間自77年7月13日起至77年12月
      31 日止，持分各5分之1，歐成福等5人於77年7月13日為
      免除攤繳租金及管理上之困擾而簽訂共有物假分割個別訂
      約契約書，就上開土地達成分池個別使用之協議，並持向
      被告簽訂1式6份之國有養地租賃契約書（即出租人1份外
      ，全體承租人5位各1份），嗣因租約期滿，再由歐成福等
      5人於78年1月20日共同向被告承租臺南市○○區○○段
      1000 之16、1000之1004、1000之1005、1000之97、1000
      之98、1000之99地號土地（與前租約比較，少一筆999之2
      地號土地），租賃期間自78年1月1日起至83年12月31日止
      ，持分各5分之1，再由歐成福等5人共同向被告承租系爭
      土地，租賃期間自84年1月1日起至89年12月31日止，持分
      各5分之1，再於89年11月24日續約，租賃期間自90年1月1
      日起至99年12月31日止。李德慶、歐成福及楊富雄、楊萬
      祥、歐成發之國有養地租賃契約書編號依序分別為國養租
      字第7800370、0000000、0000000、0000000、00 00000號
      。
    2.坐落臺南市○○區○○段1388、1389、1390、1394、1400
      地號等5筆土地重測前分係安平段1000之99、1000之97、1
      000之98、1000之1045、1000之1023地號土地，坐落臺南
      市○○區○○段1403、1404、1405地號等3筆土地重測前
      均係安平段1000之1005地號土地，上開土地之地目均為「
      養」，另坐落古堡段1402－1地號土地則係自古堡段1402
      地號土地分割而出，其地目則為「道」，系爭土地均為國
      有土地，而由被告所管理，系爭土地之租約係延續自訴外
      人歐得於59年1月1日起向被告承租之5筆土地之租約而來
      。
    3.訴外人施建豐因需要空地放置貨櫃屋，乃透過訴外人馬川
      （別名馬永川）向歐成發詢問得否讓其置放貨櫃屋在歐成
      發之土地上，經歐成發同意後，訴外人施建豐乃於94年2
      月間放置貨櫃屋在上開古堡段1403地號土地。施建豐因此
      事件涉嫌竊佔上開古堡段1403地號土地一案，業經臺灣臺
      南地方法院檢察署檢察官以95年度偵字第13170 號不起訴
      處分確定在案。
    4.臺南市安平區公所於94年3月3日以南市平民字第09400028
      05號函被告稱其所有位於臺南市○○區○○路452 巷（崇
      義社區活動中心）對面空地（即上開古堡段1403地號土地
      ）擺放大量貨櫃屋，影響市容景觀，催請改善移除等語，
      被告乃分別於94年4月19日及94年5月4日催請承租人楊富
      雄、楊萬祥、歐成發、李德慶、歐成福清理上開古堡段14
      03地號土地（含清理貨櫃屋及廢棄物，第一次函限清理期
      限為10日內，第二次函延至94年5月31日），其間上開承
      租人有清除部分之廢棄物，但未於期限內清除全部廢棄物
      ，被告於94年7月12日以臺財產南南三字第0940013769 號
      函通知楊萬祥及以其他信函通知楊富雄、歐成發，因上開
      古堡段1403地號土地已非養殖使用，有違反耕地三七五減
      租條例第16條規定之情形，原訂租約無效等語。嗣於94年
      11月15日以臺財產南南字第0940024697、0940024698號函
      ，分別通知李德慶、歐成福，因土地現況為雜草地，已供
      其他非耕作之用，原訂租約無效等語。
    5.楊萬祥前曾於本院對被告起訴，請求確認其與被告之間，
      就其所使用部分之土地有租賃關係存在，經本院95年度訴
      字第490號租佃爭議事件（下稱前案一審）判決楊萬祥敗
      訴；經楊萬祥提起上訴後，由臺灣高等法院臺南分院以97
      年度重上字第52號（下稱前案二審）判決確認楊萬祥與被
      告間就其使用部分之土地有租賃關係存在確定。
  (二)爭執要點：
    1.歐成福等5人與被告所訂立之國有養地租賃契約，係單一
      租約或各自成立不同租約？
    2.原告有無被告所主張不自任耕作（養殖）之情事？
    3.被告可否依三七五減租條例第17條第1項第4款之規定終止
      原告之租約？
四、茲就上開爭執要點，分述本院得心證之理由如下：
  (一)歐成福等五人與被告所訂立之國有養地租賃契約，係單一
      租約或各自成立不同租約？
    1.按解釋意思表示，應探求當事人之真意，不得拘泥於所用
      之辭句，民法第98條定有明文。又解釋當事人之契約，應
      以當事人立約當時之真意為準，而真意何在，又應以過去
      事實及其他一切證據資料為斷定之標準，不能拘泥文字或
      截取其中一二語，任意推解致失真意（最高法院19年上字
      第28號判例、39年台上字第1053號判例意旨參照）。
    2.經查，歐成福等5人與被告間之國有養地租賃契約，固均
      係輾轉源自訴外人歐得於59年間與被告所訂租約而來，惟
      此5人已另於77年7月13日簽訂「共有物假分割個別訂約契
      約書」（下稱假分割契約）（見前案一審卷一第54至57頁
      ），就所承租之土地達成分池個別使用之協議，並製有標
      示其各自管領使用範圍之複丈成果圖1紙（見本院卷第118
      頁）。歐成福等5人嗣後並持上開假分割之契約書，按其
      分管使用之現狀，分別於78年、84年、89年間與被告簽訂
      有編號不同、簽約日期亦不同之國有養地租賃契約書，有
      契約書附卷可憑（見前案一審卷一第37至39、278至295
      頁）。上開假分割契約上載明：「左列土地係全體共有人
      向國有財產局台灣南區辦事處台南分處承租，為免除攤繳
      租金及管理上之困擾，經全體承租人協議分池個別使用，
      茲就各分得位置面積及其持分附圖示列明如後。」等語，
      而被告於前案二審審理中，亦自承係因歐成福等5人將上
      開契約書呈報被告，始將嗣後簽訂之租約分成5份（見前
      案二審卷第63頁言詞辯論筆錄），另自原告於94年11月15
      日寄發予原告歐成福之臺財產字南南字0940024697號函載
      明：「台端承租本案土地，依77年7月13日台端與楊萬祥
      、楊富雄、李德慶、歐成發君訂立之共有物假分割個別訂
      約契約書，業已協議經營管理位置，承租標示應變更為同
      段1389內、1390內、1394內地號，面積合計約424.76平方
      公尺…」（見本院卷第83至85頁），同日寄發予李德慶之
      臺財產字南南字0940024698號函亦有相同之記載，僅後段
      更為「…承租標示應變更為同段1388、1389內、1390內、
      14 05內地號，面積合計約1184.79平方公尺…」（見本院
      卷第86至88頁），足見被告已明知並同意承租人歐成福等
      五人就其各別承租位置予以特定之行為，復與其簽訂各別
      之租約，並同意就承租人支付租金履行義務部分，由各承
      租人獨自向出租人即被告支付清償，出租人亦僅得就承租
      人所分割取得承租部分即按分管使用現況圖之土地收取租
      金（見前案二審第64、169頁言詞辯論筆錄）。復參諸歐
      成福等人於89年間所簽署之國有養地租約之承租人欄，係
      各載為「歐成福等一人」、「楊萬祥等一人」、「歐成發
      等一人」、「楊富雄等一人」，並未將其餘承租人一同列
      名，以及租約中之「五、特約事項」第2項：「租賃土地
      原由【李德慶、楊萬祥、楊富雄、歐成發、歐成福（古堡
      段225、227、1389、1390、1388、1400、1402－1、1394
      、1403、1404、1405）】共同承租，其經依法編為建築用
      地，承租人申請讓售時，以原共同承租人全體為讓售對象
      ，申請讓售總面積不得超過十公畝。」等文字記載（李德
      慶之租約雖未附於卷中，然此類租約係被告為用於同類契
      約所製，故可推知其租約亦為相同之記載），是被告在與
      歐成福等人各別簽訂之租約中，已認定渠等為各別租約之
      惟一承租人，其他人僅為「原共同承租人」而已。綜上，
      足見原由數人以同一租約共同承租上開9筆國有養地之情
      形，已因被告同意依上開假分割契約與各承租人單獨訂約
      ，而各別成立不同之租約。至於上開租約就租賃標的物仍
      記載為古堡段1388地號等9筆國有養地，及仍約定以原共
      同承租人全體為讓售土地之對象，惟此應係租約之沿革所
      致，上開租約於形式、文意方面以觀，既已可認係各別獨
      立之租約，自不應僅截取此部分之記載，遽認其仍為單一
      之租約。是以，原告主張5名承租人與被告間係各自成立
      不同之租約乙節，應屬有據，堪予認定。則原告歐成福等
      5 名承租人與被告間既係各自成立不同之租約，則是否有
      致租約無效或得終止租約之事由，自應就各承租人各別認
      定。
  (二)原告有無不自任耕作（養殖）之情事？
    1.按承租人應自任耕作，並不得將耕地全部或一部轉租於他
      人。承租人違反前項規定時，原訂租約無效，得由出租人
      收回自行耕種或另行出租。耕地三七五減租條例第16條第
      1、2項定有明文。上開第2項所謂原訂租約無效，係指承
      租人違反前項所定不自任耕作或轉租之限制時，原訂租約
      無待於終止，當然向後失其效力，租賃關係因而歸於消滅
      而言。非謂租賃關係自始不存在。故出租人應有租賃物返
      還請求權，此觀諸同條項後段：「得由出租人收回自行耕
      種或另行出租」之規定自明（最高法院80年台再字第15號
      判例意旨參照）。又所謂承租人應自任耕作，係指承租人
      應以承租之土地供自己從事耕作之用而言；所謂耕作，係
      指就作物為種植、採收、澆水、施肥、除草、噴藥及管理
      等農事，而為耕作之主體而言（最高法院84年度台上字第
      751號判決參照）；又承租人自任耕作，固應包括其家屬
      在內（最高法院71年台上字第2471號判例要旨參照），及
      所謂「自任耕作」，解釋上，並非播種、施肥、去草、除
      蟲、採收等等農作過程，悉須由承租人躬自為之，苟將農
      作過程之一部分交與他人操作，而本身仍總理其事者，固
      不違自耕之本旨（最高法院85年度台上字第423號判決參
      照）。惟依耕地三七五減租條例第16條規定，承租人應自
      任耕作，從而承租人不得將全部作業委託他人代耕。故承
      租人如未親自耕作，致事實上已無從綜理農事，而將全部
      作業委由他人代耕，仍不能成為耕作主體，已失其佃農應
      受立法保障之必要，即合於「不自任耕作」之要件。
    2.經查，歐成福等5人所承租之古堡段1388地號等9筆國有養
      地，因臺南市○○區○○路貫穿其中，而分隔為為東、西
      兩側，土地編號及魚塭分池現況均與77年間歐成福等5人
      約定分管之狀態（即本院卷第118頁複丈成果圖）不同等
      情，業據本院會同兩造至現場履勘查明，有勘驗測量筆錄
      1份附卷可參（本院卷第126頁）。至於同平路開設之時間
      為何，雖無法確定，然觀89年10月13日上開9筆國有養地
      之地籍圖謄本（前案一審卷一第40頁、本院卷第104頁）
      其上之土地編號與魚塭分池狀況，已與現況無異，足見同
      平路至少於上開地籍圖謄本測繪之日期即89年10月13日之
      前，即已開設完成，先予敘明。
    3.李德慶於本院陳稱：「我在被告終止租約前有自己養殖，
      目前沒有。」、「我沒有投資成本，有魚的話就收成，沒
      有的話就放在那邊。之前是魚塭，後來不知道什麼時候開
      了一條道路，破壞過去魚塭的現況，大家就都放著不管。
      我之前有拜託楊萬祥幫我作養殖的工作，但是開了道路之
      後就沒有了。」、「（被告稱：調解時原告李德慶說是委
      託楊萬祥找第三人來養殖，但是剛剛楊萬祥先生卻是他自
      己來養殖。）調解時我突然被問到，不是很清楚，所以我
      就說好像是楊萬祥拜託人來養殖。」等語（見本院卷第56
      頁、152頁反面）。據李德慶上開陳述，可認其於同平路
      開設前，即有委託楊萬祥從事養殖工作之情形；其雖稱同
      平路開設後即未再委託楊萬祥，然觀諸本件租佃爭議事件
      之臺南市政府耕地租佃委員會調整程序筆錄中：「委員問
      ：97年時，是否有做耕作及養殖使用？李德慶答：是有在
      做養殖使用，而當時的土地是讓楊萬祥所管理的，所以詳
      細情形必須再詢問他。」之記載，（見本院卷第10頁）及
      原告歐成福之訴訟代理人楊萬祥於本院所陳：「本來是一
      整片魚塭，我們分成五塊來養殖，道路開了之後，有的魚
      塭變成很小，不好養殖，所以決定作為公用，拜託我來養
      殖。」、「有人的魚塭在開路後變得很小塊，所以我們這
      幾塊魚塭的收成所得會分成五份。」（見本院卷第56頁）
      等語，可見自同平路開設後至97年間，李德慶仍將其所承
      租之土地交由楊萬祥管理；再自李德慶其陳稱「沒有投資
      成本，有魚的話就收成，沒有的話就放在那邊」、「調解
      時我突然被問到，不是很清楚，所以我就說好像是楊萬祥
      拜託人來養殖。」等語以觀，顯然其並未從事任何積極之
      養殖工作，僅是任令楊萬祥管領使用其所所承租之土地，
      對楊萬祥如何進行養殖工作亦不了解。依前開裁判意旨，
      自難認李德慶為親自養殖且事實上綜理農事之人。楊萬祥
      嗣後雖再陳稱：「漁種的錢都是李德慶自己出的，他的意
      思是因為漁種的價格便宜，所以沒有花什麼錢。」、「…
      因為魚苗都是向隔壁的要來的，所以李德慶才會說不用成
      本。」（見本院卷第152頁反面、第170頁），惟其所述，
      除與李德慶本人所述不符外，前後所辯之理由亦有歧異矛
      盾，復參酌楊萬祥係實際管領李德慶承租土地之人，則其
      就李德慶與被告間之租約是否仍存續乙事，難謂無利害關
      係，是其上開陳述，已難採信。是李德慶既非實際綜理養
      殖漁業之主體，則被告主張其有不自任耕作（養殖）之情
      事，洵屬有據，堪予認定。
    4.另查，原告歐成福於本院陳稱：「（問：被告通知終止租
      約前，是否有經營魚塭？）在未開設道路之前，我有自己
      做，開道路之後，我的魚塭變比較小塊，還是我自己經營
      ，但是都委託楊萬祥幫忙顧魚塭。」、「魚如果有收成的
      話，我會分一些給楊萬祥，如果收成一百斤的話，大約會
      分二十斤給楊萬祥。」、「（問：養殖的成本誰負責？）
      我會買魚苗。」、「（問：是否清楚楊萬祥如何養殖？）
      他自己養，因為魚塭變很小塊，專門在那邊顧划不來。」
      （見本院卷第61頁）等語，並參諸楊萬祥上開關於同平路
      開設後其他承租人委由其養殖之陳述，足見於同平路開設
      之後，原告歐成福已將所承租之土地委由楊萬祥從事養殖
      作業；又楊萬祥另陳稱：「（問：有無歐成福購買魚苗的
      證明？）都是到魚塭去跟人家買的，現在沒有證明。有時
      候是我去買，有時是歐成福去買的。」（本院卷第153頁
      ），可知楊萬祥亦有自行支出養殖成本，此顯已有為自己
      收益經營魚塭之意，而非單純受託或受僱進行養殖工作某
      一過程。復參酌李德慶前開「開路後魚塭現況遭破壞，大
      家就都放著不管」等語，可認除受託實際從事養殖工作之
      楊萬祥外，其他承租人亦有不再從事養殖工作之消極行為
      ，是以，縱令原告歐成福確有支出部分購買魚苗之費用，
      然其既已將絕大部分養殖工作委由楊萬祥進行，自己僅視
      收成狀況收取部分收成，此種情形，已非耕地三七五條例
      保護實際自任耕作之現耕農民之立法意旨所及，自不應認
      其仍屬耕作之主體，則被告辯稱其有不自任耕作（養殖）
      之情事，亦非無據，同堪認定。
  (三)綜上所述，被告抗辯原告歐成福及原告黃月華、李純慧、
      李素菁、李瑞文之被繼承人李德慶有不自任耕作（養殖）
      之情事，均屬有據，則依前揭耕地三七五減租條例第16條
      第2項規定及最高法院80年台再字第15號判例意旨，歐成
      福、李德慶與被告間之國有養地租賃契約，於其違反自任
      耕作之限制時，即已當然無效並向後失其效力，租賃關係
      因而歸於消滅。是兩造間之耕地租約既已無效，從而原告
      歐成福請求確認兩造就如附圖所示之Ｂ部分土地有國有養
      地租賃關係存在，又原告黃月華、李純慧、李素菁、李瑞
      文請求確認兩造就如附圖所示之Ａ部分土地有國有養地租
      賃關係存在，均為無理由，應予駁回。又本院既已認定歐
      成福、李德慶有不自任耕作之情事，故被告另抗辯其有非
      因不可抗力繼續一年以上不耕作、違反耕地三七五減租條
      例第17條所定之情形部分，本院即無庸再為審酌，附此敘
      明。
五、本件事證已臻明確，兩造其餘攻擊防禦方法及所提證據，經
    核與本件判決結果不生影響，爰不一一論述，附此敘明。
六、結論：本件原告之訴為無理由，依民事訴訟法第78條、第85
    條第1項後段、第2項、第87條第1項，判決如主文。
中    華    民    國    100    年    3     月    30   日
                  民事第三庭  審判長法  官  杭起鶴
                                    法  官  王獻楠
                                    法  官  張玉萱
以上正本證明與原本無異。
如對本判決上訴，須於判決送達後20日內向本院提出上訴狀。如
委任律師提起上訴者，應一併繳納上訴審裁判費。
中    華    民    國   100    年    3     月    31    日
                                    書記官  張晶瑩